【裁判字號】    89,訴,69
【裁判日期】    890523
【裁判案由】    偽造文書
【裁判全文】
臺灣基隆地方法院刑事判決                            八十九年度訴字第六九號
    公  訴  人  臺灣基隆地方法院檢察署檢察官
    被      告  乙○○
    輔  佐  人
    即被告之兄  甲○○
    選任辯護人  林月雪
右列被告因偽造文書案件，經檢察官提起公訴（八十八年度偵字第四一七七號），本
院判決如左：
        主    文
乙○○無罪。
        理    由
一、公訴意旨略以：被告乙○○、丁○○（業經通緝中）與化名「劉建界」之人，基
    於犯意之聯絡，於民國（下同）八十八年四月六日十一時許，由被告乙○○冒名
    「丙○○」，偽填「丙○○」之姓名、年籍資料於補領國民身分證申請書上，將
    其相片黏貼於上開申請書上，並偽造「丙○○」之印章，將印文蓋於申請書上，
    偽造補領國民身分證申請書，再交由化名「劉建界」之人持向臺北縣貢寮鄉戶政
    事務所（下稱貢寮戶政事務所，起訴書誤為臺北縣瑞芳事務所）申請補發「丙○○」之身分證，行使該偽造之補領身分證申請書，惟因無法提出身分證明文件，
    經命補提而未得逞。嗣經貢寮戶政事務所承辦人員江瑞琴依規定送警核對口卡，
    發現口卡與相片不符，通知「丙○○」本人至所，始發現有異。同年五月五日，
    被告乙○○與丁○○復基於同一之犯意聯絡，先變造「丙○○」於六十八年五月
    十九日在臺北市立仁愛醫院（下稱仁愛醫院）就診之身體檢查表，並在其上黏貼
    被告乙○○之相片後，由被告丁○○向貢寮戶政事務所提示前揭變造之身體檢查
    表，做為身分證明之用，而經貢寮戶政事務所承辦人員報警查獲，因認被告乙○○涉有共同行使偽造私文書罪嫌。
二、本件公訴人認被告乙○○涉有共同行使偽造私文書犯行，無非以證人即貢寮戶政
    事務所承辦人員江瑞琴於警、偵訊之證詞及卷附偽造之補領國民身分證申請書、
    變造之仁愛醫院身體檢查表為其主要論據。而被告乙○○對於訊問則始終喃喃自
    語、不知所云或不為陳述。
三、按犯罪事實應依證據認定之，無證據不得推定其犯罪事實，不能證明被告犯罪者
    ，應諭知無罪之判決，刑事訴訟法第一百五十四條、第三百零一條第一項分別定
    有明文。又刑法第二百十六條、第二百第十條行使偽造、變造私文書罪之成立，
    除行為人客觀上有行使偽造、變造私文書之行為外，主觀上尚須有行使偽造、變
    造私文書之故意，換言之，行為人須具有行使偽造、變造私文書之「認知」與「
    意欲」，方構成該犯行。經查：被告乙○○於檢察官偵訊時，始終不為陳述；在
    本院審理時，對於本院之訊問，或者不為回答，或者喃喃自語、不知所云，經訊
    問輔佐人即被告之兄甲○○表示：乙○○於服役時發生車禍，事後即精神異常，
    曾住院治療，出院後靠藥物控制病情，但仍意識不清，時常唸唸有詞，不知所云
    。而被告乙○○因罹患精神分裂症，自八十六年三月八日起，每個月規律在宏濟
    神經精神科醫院門診治療取藥至今，此有宏濟神經精神科醫院八十九年二月十六
    日宏精字第八九０一八號函所附之專科醫師門診病人醫療說明書可證，且被告乙○○因精神疾病經評定為中度殘障，亦有被告之中華民國身心障礙手冊影本在卷
    可稽。另自本院於八十九年五月九日審理時提示被告乙○○黏貼於仁愛醫院身體
    檢查表上之相片命其辨認，被告乙○○無法回答相片中之人為何人一節觀之，被
    告乙○○顯然欠缺對外界事務之辨識能力，其應無法辨別上揭「丙○○」之補領
    國民身分證申請書及身體檢查表係偽造、變造之私文書，更無從基於行使偽造、
    變造私文書之犯意聯絡，與他人共同行使該二張偽造、變造之私文書；且財團法
    人長庚紀念醫院基隆分院八十九年四月二十日（８９）長庚院基字第０七一六號
    函所附之精神鑑定報告書亦認：「被告為一『慢性精神分裂症』與『聽覺障礙』
    之個案，其社會判斷力顯著異常，已多年無法工作，日常生活起居需要在他人協
    助與監督下方能妥善處理，實無行詐騙，冒名更換他人身分證之計畫與執行能力
    ，以其認知功能與判斷力推測，即使在他人的指使下執行此一行動，被告亦無法
    瞭解行為的意義，與理解可能觸犯之法律。被告於一般（包括犯案當時）之精神
    狀態，對外界事務之知覺、判斷能力與自由決定意思之能力較一般常人之平均水
    準顯著低落，已達『精神耗弱』之標準」。至證人即貢寮戶政事務所承辦人員江
    瑞琴雖於警訊時指認：乙○○先於八十八年四月六日，與自稱「劉先生」之人至
    戶政事務所申請補發「丙○○」之身分證，復於同年五月五日，與丁○○至戶政
    事務所出示偽造之「丙○○」身體檢查表以領取「丙○○」之身分證，惟證人江
    瑞琴亦同時證述：「劉先生」聲稱「丙○○」生病無法簽名寫字，故申請表並未
    簽名，僅蓋「丙○○」私章，至於身體檢查表，係由丁○○出示等語，可見上揭
    「丙○○」之補領國民身分證申請書及身體檢查表，應係他人利用被告乙○○患
    有精神分裂症，無法辨識外界事務之精神狀態，先將被告乙○○之相片黏貼於上
    揭偽造、變造之「丙○○」補領國民身分證申請書及身體檢查表，再將被告乙○○帶往貢寮戶政事務所申領補發國民身分證，然因被告乙○○無法向貢寮戶政事
    務所承辦人員出示該二張偽造、變造之私文書，故由該化名「劉建界」之人與被
    告丁○○代其出示之。綜上所言，被告乙○○客觀上雖有與他人共同行使偽造、
    變造私文書之行為，惟其主觀上欠缺行使偽造、變造私文書之認知與意欲，揆諸
    前開說明，自不構成刑法第二百十六條、第二百十條之行使偽造、變造私文書罪
    。此外，復查無其他積極證據足認被告乙○○確有公訴人所指之犯行，不能證明
    被告犯罪，依法應諭知無罪之判決。
據上論斷，應依刑事訴訟法第三百零一條第一項，判決如主文。
本案經檢察官蔡和憲到庭執行職務
中     華      民      國      八十九      年    五     月    二十三    日
                                      臺灣基隆地方法院刑事第三庭
                                          法  官  林  玉  珮
右正本證明與原本無異。
如不服本判決，應於判決送達後十日內向本院提出上訴狀( 應附繕本 )，上訴於臺灣
高等法院。
                                          書記官  莊  怡  麗
中     華      民      國      八十九      年    五     月    二十四    日


司法院資訊處製作；財團法人民間司法改革基金會備份。
